【裁判字號】    98,交聲,1325
【裁判日期】    980630
【裁判案由】    交管條例聲異
【裁判全文】
臺灣板橋地方法院交通事件裁定        98年度交聲字第1325號
原處分機關  交通部公路總局臺北區監理所板橋監理站
受處分人即
異  議  人  甲○○
上列異議人因不服交通部公路總局臺北區監理所板橋監理站於民
國98年5月25日所為板監裁字第41-C00000000 號違反道路交通管
理事件裁決書所為處分，經聲明異議，本院裁定如下：
    主  文
原處分撤銷。
甲○○汽車駕駛人，無駕駛執照駕駛汽車，經測試檢定有酒精濃
度超過規定標準，因而肇事致人受傷，處罰鍰新臺幣壹萬元，及
自民國98年9 月7 日起貳年內不得考領駕駛執照，並應接受道路
交通安全講習。
    理  由
一、原處分意旨略以：異議人即受處分人甲○○於民國97年12月
    14日8 時15分許，於飲酒後，騎乘車牌號碼CRH-720 號重型
    機車，行經臺北縣永和市○○路與竹林路口，因「酒後駕車
    致人受傷，經呼氣式酒測器測試酒測值達0.55MG/L」之違規
    ，經臺北縣政府警察局永和分局永和交通分隊員警逕行舉發
    ，爰依道路交通管理處罰條例第35條第1 項第1 款、第67條
    第6 項之規定，處異議人罰鍰新臺幣（下同）30,000元，並
    自98年9 月7 日起2 年內不得考領駕駛執照。
二、異議意旨略以：伊固有酒後騎乘機車致人受傷之違規事實，
    惟該行為所涉公共危險罪業經臺灣板橋地方法院檢察署檢察
    官為緩起訴處分，命其向國庫支付20,000元，伊已於98年5
    月25日繳納完畢，應可折抵罰鍰處分，無重複處罰必要，爰
    提出聲明異議等語。
三、按汽車駕駛人飲用酒類或其他類似物後其吐氣所含酒精濃度
    超過每公升0.25毫克或血液中酒精濃度超過百分之0.05以上
    者，不得駕車，道路交通安全規則第114 條第2 款定有明文
    。又汽車駕駛人，駕駛汽車經測試檢定有酒精濃度超過規定
    標準，因而肇事致人受傷者，處新臺幣15,000元以上60,000
    元以下罰鍰，並當場移置保管其車輛及吊扣其駕駛執照2 年
    ，並應接受道路交通安全講習。另汽車駕駛人違反本條例規
    定，應受吊扣駕駛執照處分，於汽車駕駛人係無駕駛執照駕
    車者，在所規定最長吊扣期間內，不得考領駕駛執照，道路
    交通管理處罰條例第35條第1 項第1 款、第24條第1 項第2
    款、第67條第6 項分別定有明文。另按行政罰法第26條規定
    「一行為同時觸犯刑事法律及違反行政法上義務規定者，依
    刑事法律處罰之，但其行為應處以其他種類行政罰或得沒入
    之物而未經法院宣告沒收者，亦得裁處之；前項行為如經不
    起訴處分或為無罪、免訴、不受理、不付審理之裁判確定者
    ，得依違反行政法上義務規定裁處之。」即所謂一事不二罰
    原則，由於刑事罰與行政罰同屬不法行為之制裁，而刑罰之
    懲戒作用較強，依刑事法律處罰即足資警惕，實無再處行政
    罰之必要，且刑事法律處罰，由法院依法定程序為之，較符
    合正當法律程序，應優先適用，但罰鍰以外之沒入或其他種
    類行政罰，因兼具維護公共秩序之作用，為達行政目的，行
    政機關仍得併予裁處。其他種類行政罰，係指違反行政法上
    義務應受「裁罰性」之「不利處分」，依行政罰法第2 條規
    定，應包括剝奪或消滅資格、權利之吊銷證照處分等。
四、查異議人於98年5 月25日收受本案原處分機關裁決書，於同
    日向原處分單位提出聲明異議狀，陳明其酒後駕車之違規行
    為，已向國庫支付20,000元，應可折抵罰鍰，顯然其意在對
    上開裁決內容聲明不服，故異議人雖因不諳法律，致誤向原
    處分機關提出上開異議狀，仍應視為係向本院提出聲明異議
    ，故認其聲明異議未逾期，合先敘明。
五、經查：
（一）異議人就其於上開時地酒後駕車致人受傷，呼氣酒精濃度
      測試值達每公升0.55毫克之事實並不爭執，並有臺北縣政
      府警察局舉發違反道路交通管理事件通知單1 紙在卷可稽
      ，是其違規事實堪可認定。惟異議人同一酒後駕車之行為
      ，因同時犯刑法第185 條之3 之公共危險罪，業經臺灣板
      橋地方法院檢察署檢察官於98年1 月14日，以98年度偵字
      第279 號緩起訴處分，諭知於收到緩起訴處分命令通知書
      後2 個月內，向國庫支付20,000元，異議人並於98年5 月
      25 日 履行上開支付義務，有臺灣板橋地方法院檢察署98
      年3 月23日板檢慎乙98緩508 字第29145 號函、臺灣板橋
      地方法院檢察署檢察官執行緩起訴處分命令通知書及臺灣
      板橋地方法院檢察署自行收納款項收據在卷可稽，是該緩
      起訴處分確已發生實質確定力。
（二）按汽車駕駛人酒後駕車時，如同時觸犯刑法第185 條之3
      之公共危險罪者，道路交通主管機關除依上開行政罰法第
      26條第1 項但書規定，處以其他種類行政罰外，揆諸前揭
      說明，關於行政罰鍰部分，即應依行政罰法第26條、道路
      交通管理處罰條例第10條等規定，移送地方法院檢察署處
      理。復按行政罰法第26條明定「一行為不二罰」之原則，
      且應受行政罰之行為如經「不起訴處分或為無罪、免訴、
      不受理、不付審理」之裁判確定者，始得依違反行政法上
      義務規定裁處之，雖未包括緩起訴處分在內，然緩起訴處
      分之最終使被告免於刑事訴追之效果與不起訴處分之效果
      相同，且被告須待緩起訴處分實質確定時，才最終地確定
      免於受刑事訴追，亦即在緩起訴期間內即猶豫期間期滿前
      ，該緩起訴處分仍有被撤銷之可能，此時原處分機關若依
      法為行政裁決，將使受處分人有同時遭受行政處罰及刑事
      訴追之危險，顯與行政罰法第26條規定之立法意旨相違背
      ；又酒後駕車經檢察官為緩起訴處分，並命駕駛人向公庫
      或公益團體支付一定之金額者，駕駛人係履行檢察官為緩
      起訴處分命令，此等命令名義上雖非刑罰，但仍是一種特
      殊的處遇措施，造成駕駛人之財產減少或義務增加，性質
      上亦屬干預人民自由之處分，與刑事制裁無異，實質上則
      為刑事處罰。再者，縱認該命令因未經法院裁判所為之處
      罰，非刑事處分，但支付款項行為究具行政罰鍰之性質，
      自不應就同一行為再受行政罰鍰（臺灣高等法院96年11月
      刑事庭庭長法律問題研討會決議參照）。
（三）至原處分機關援引交通部95年7 月17日交路字第09500069
      86號函釋以法務部行政罰法諮詢小組第1 次會議記錄，認
      「緩起訴乃附帶條件的不起訴處分，亦即是不起訴的一種
      」，而認應維持原處分云云。惟按法官依據法律獨立審判
      ，憲法第80條載有明文。各機關依其職掌就有關法規為釋
      示之行政命令，法官於審判案件時，固可予以引用，但仍
      得依據法律，表示適當之不同見解，並不受其拘束，司法
      院大法官會議解釋釋字第216 號解釋意旨可資參照。原處
      分機關所提前開交通部函釋，既與本院前揭見解不同，本
      院並不受其拘束，附此敘明。
（四）另按汽車駕駛人，經裁判確定處以罰金低於本條例第92條
      第3 項所定最低罰鍰基準規定者，應依本條例裁決繳納不
      足最低罰鍰之部分，道路交通管理處罰條例第35條第8 項
      定有明文。再按違反道路交通管理事件統一裁罰基準表規
      定，駕駛人駕駛機器腳踏車，飲酒後其吐氣所含酒精成份
      超過每公升0.4 毫克以上未滿0.55毫克，應處最低罰鍰30
      ,000 元 ；同時違反刑事法律者，經裁判確定處以罰金低
      於本條例第92 條 第3 項所定最低罰鍰基準規定者，應依
      本條例裁決繳納不足最低罰鍰之部分。故倘駕駛人所支付
      之緩起訴處分金，未達道路交通管理處罰條例第92條第3
      項所定最低罰鍰基準規定者，仍須補繳不足最低罰鍰之部
      分，始為適法。查本件異議人違規事實，既業經臺灣板橋
      地方法院檢察署檢察官於98年1 月14日為98年度偵字第27
      9 號緩起訴處分，諭知向國庫支付20,000元，而異議人復
      已履行上開支付義務，詳如前述，然因異議人經檢察官命
      向國庫支付之處分金額，與前開最低罰鍰金額相較，顯然
      較低，難謂符合公平正義原則，故依前開道路交通管理處
      罰條例第35條第8 項及違反道路交通管理事件統一裁罰基
      準表規定，原處分機關就行政罰之罰鍰方面，僅得就差額
      10,000部分予以裁處。
六、綜上，異議人有酒後駕車致人受傷之交通違規事實已臻明確
    ，原處分機關依道路交通管理處罰條例第35條第1 項第1 款
    規定，裁處異議人罰鍰20,000元部分，因異議人就同一違規
    事實業經緩起訴處分，並履行繳納處分金命令在案，自應由
    本院就此部分予以撤銷，改諭知不罰。再者，原處分機關對
    異議人上開酒後駕車之違規行為，施以其他種類行政罰部分
    ，除應援引道路交通管理處罰條例第35條第1 項第1 款、第
    67條第6 項之規定，吊扣駕駛執照2 年、於2 年內不得考領
    駕駛執照外，另並應依同條例第24條第1 項第2 款之規定，
    施以道路交通安全講習，而異議人因未考領機車駕駛執照，
    原處分機關自無從吊扣其駕駛執照，然原處分漏未引用同條
    例第24條第1 項第2 款規定，裁處「施以道路交通安全講習
    」，顯有不當之處，自應將原處分撤銷，由本院依交通管理
    處罰條例第24條第1 項第2 款、第35條第1 項第1 款、第8
    項、第67條第6 項、道路交通管理事件統一裁罰基準之規定
    ，自為裁罰如主文第2 項所載之裁處，以期適法。
據上論斷，應依道路交通案件處理辦法第20條，裁定如主文。
中    華    民    國    98    年    6     月    30    日
                        臺灣板橋地方法院交通法庭
                            法  官  俞秀美
上列正本證明與原本無異。
如對本裁定不服，應於送達後 5日內，向本院提出抗告狀（應抄
附繕本）。
                            書記官  謝怡貞
中    華    民    國    98    年    6     月    30    日


司法院資訊處製作；財團法人民間司法改革基金會備份。
